# Uji Hipotesis Dua Populasi

## Konsep Dasar

Uji ini digunakan untuk membandingkan parameter (rata-rata atau proporsi) dari dua populasi yang berbeda. Tujuannya adalah untuk mengetahui apakah ada perbedaan yang signifikan di antara keduanya.

### Uji Beda Rata-rata (Independent Samples t-test)

Digunakan untuk dua kelompok sampel yang tidak saling berhubungan (independen). Contoh: Membandingkan rata-rata pendapatan warga di Kota A dan Kota B.

Hipotesis:
*   $H_0: \mu_A = \mu_B$
*   $H_1: \mu_A \ne \mu_B$

### Uji Beda Rata-rata Berpasangan (Paired Samples t-test)

Digunakan untuk dua kelompok sampel yang saling berhubungan (berpasangan). Contoh: Membandingkan kemacetan di jalan yang sama **sebelum** dan **sesudah** penerapan kebijakan ganjil-genap.

## Studi Kasus dengan R

### Independent t-test

Membandingkan pendapatan (dalam juta) antara pria dan wanita.

```{r, echo=TRUE}
# Data Contoh
pria <- c(5, 6, 5, 7, 6, 8, 5)
wanita <- c(4, 5, 4, 6, 5, 5, 4)

# Uji t independen
t.test(pria, wanita, var.equal = TRUE)
```

### Paired t-test

Membandingkan waktu tempuh (menit) sebelum dan sesudah pembangunan tol.

```{r, echo=TRUE}
sebelum <- c(60, 55, 70, 65, 80)
sesudah <- c(40, 45, 50, 55, 60)

# Uji t berpasangan
t.test(sebelum, sesudah, paired = TRUE)
```

## Soal Evaluasi

1.  Kapan kita menggunakan uji t independen dan kapan menggunakan uji t berpasangan? Berikan contoh kasus perencanaannya! (STP-7.1)
2.  Lakukan uji beda rata-rata untuk data berikut... (STP-7.2)
