# Uji Hipotesis Parameter Dua Populasi Atau Lebih

::: rmdcapaian
### Capaian Pembelajaran {.unnumbered}

Setelah mempelajari bab ini, Anda diharapkan mampu memaknai hasil dari pengujian hipotesis parameter dua populasi atau lebih pada suatu kasus [STP-7.1]{.capaian}
:::

## Konsep Dasar Uji Hipotesis Parameter Dua Populasi Atau Lebih {#konsep-dasar-uji-hipotesis-dua-populasi}

Pengertian *lebih dari satu populasi* mengacu pada dua sudut pandang, yaitu:

1. **Cakupan populasi yang kita definisikan pada penelitian kita**. Jika satu populasi pada penelitian kita adalah *“seluruh mahasiswa ITERA”*, maka dua populasi dapat menjadi *“seluruh mahasiswa ITERA”* dan *“seluruh mahasiswa UIN RIL”*, dan sebagainya.
   
   Akan ada hal yang kita bandingkan dari kedua ataupun seluruh populasi tersebut. Dalam hal ini, kita akan membuktikan bahwa *“ada atau tidaknya perbedaan karakteristik dari mahasiswa ITERA dan mahasiswa UIN RIL”*. Perbedaan karakteristik ini dapat berupa parameter tertentu, seperti rata-rata, median, atau proporsi pada dua atau lebih populasi yang diujikan.

2. **Waktu pengambilan data**. Jika kita mengambil data dari suatu populasi pada dua tahap yang berbeda, misalnya sebelum dan sesudah suatu program, kita dapat menganggap populasi sebelum program sebagai populasi pertama, dan populasi setelah program sebagai populasi kedua.

Sudut pandang pertama juga bisa dibagi lagi menjadi dua populasi **berpasangan** dan **independen**. Populasi berpasangan adalah dua populasi yang terikat hubungan satu sama lain secara logis. Misalnya, kita mengambil data suami dan istri dalam suatu kelurahan. Dalam hal tersebut, suami adalah populasi pertama, sementara istri adalah populasi kedua. Sudut pandang kedua juga kita bisa katakan sebagai populasi yang berpasangan.

Dengan demikian, berdasarkan sudut pandangnya, penjelasan uji hipotesis lebih dari satu populasi ini dapat dikelompokkan ke dalam tiga bentuk kasus, yaitu **dua populasi tidak berpasangan**, **dua populasi berpasangan**, dan **lebih dari dua populasi**. Sedangkan berdasarkan statistiknya, kita akan membahas uji hipotesis parameter **rata-rata** dan **proporsi**.

## Tahapan Pengujian Hipotesis Parameter Dua Populasi atau Lebih

Secara umum, tahapan pengujian hipotesis parameter dua populasi atau lebih **tidak berbeda jauh** dengan tahapan pengujian hipotesis parameter satu populasi (subbab \@ref(langkah-pengujian-hipotesis). Perbedaannya hanya terletak pada **bentuk hipotesis** yang akan diuji dan cara perhitungan statistik ujinya.

Untuk menyegarkan ingatan kita, berikut adalah langkah-langkah dalam pengujian hipotesis parameter satu populasi:

1. Menyatakan asumsi awal
2. Menetapkan hipotesis kosong dan alternatif
3. Menetapkan wilayah kritis dari signifikansi
4. Mencari nilai titik kritis
5. Mencari nilai statistik uji
6. Membandingkan nilai statistik uji dan titik kritis
7. Menarik kesimpulan dan memaknai hasil pengujian.

Langkah-langkah ini akan kita gunakan dalam melakukan uji hipotesis parameter dua populasi atau lebih.

## Uji Hipotesis Parameter Dua Populasi Independen

Pada uji hipotesis dua populasi independen, hanya terdapat **dua populasi** yang diujikan. Dua populasi ini adalah populasi yang **berbeda satu sama lain/tidak saling berkaitan**. Dalam uji ini, hipotesis kosong ($H_0$) yang menunjukkan kondisi netral dapat dirumuskan sebagai **tidak adanya perbedaan parameter antara kedua populasi yang dibandingkan**. Bentuk penulisan hipotesis kosong ini dapat dilihat pada tabel berikut:

```{r tab-hipotesis-kosong-dua-populasi, echo=FALSE, message=FALSE, warning=FALSE, fig.align="center", out.width="60%"}
library(dplyr)
library(kableExtra)

data.frame(
  Bentuk = c("Bentuk Umum", "Bentuk Selisih"),
  `Parameter Rata-rata` = c("$H_0: \\mu_A = \\mu_B$", "$H_0: \\mu_A - \\mu_B = 0$"),
  `Parameter Proporsi` = c("$H_0: P_A = P_B$", "$H_0: P_A - P_B = 0$"),
  check.names = FALSE
) |> 
  kbl(caption = "Bentuk Hipotesis Kosong Dua Populasi", escape = FALSE, align = "c") |> 
  kable_styling(full_width = FALSE)
```

Sementara itu, hipotesis alternatif ($H_1$) menunjukkan kondisi adanya perbedaan antara kedua populasi tersebut — baik perbedaan yang memiliki arah (lebih besar atau lebih kecil), maupun yang tidak memiliki arah (lihat Tabel \\@ref(tab:tab-bentuk-hipotesis-alternatif)). Bentuk penulisan hipotesis alternatif tidak berarah (dua arah) dapat dilihat pada tabel berikut:

```{r tab-hipotesis-alternatif-dua-populasi, echo=FALSE, message=FALSE, warning=FALSE, fig.align="center", out.width="60%"}
library(dplyr)
library(kableExtra)

data.frame(
  Bentuk = c("Bentuk Umum", "Bentuk Selisih"),
  `Parameter Rata-rata` = c(paste("$H_1: \\mu_A \\ne \\mu_B$", "$H_1: \\mu_A > \\mu_B$", "$H_1: \\mu_A < \\mu_B$", sep = "<br>"), 
                            paste("$H_1: \\mu_A - \\mu_B \\ne 0$", "$H_1: \\mu_A - \\mu_B > 0$", "$H_1: \\mu_A - \\mu_B < 0$", sep = "<br>")),
  `Parameter Proporsi` = c(paste("$H_1: P_A \\ne P_B$", "$H_1: P_A > P_B$", "$H_1: P_A < P_B$", sep = "<br>"), 
                           paste("$H_1: P_A - P_B \\ne 0$", "$H_1: P_A - P_B > 0$", "$H_1: P_A - P_B < 0$", sep = "<br>")),
  check.names = FALSE
) |> 
  kbl(caption = "Bentuk Hipotesis Alternatif Dua Populasi", escape = FALSE, align = "c") |> 
  kable_styling(full_width = FALSE)
```


## Uji Hipotesis Parameter Dua Populasi Berpasangan

Digunakan untuk dua kelompok sampel yang saling berhubungan (berpasangan). Contoh: Membandingkan kemacetan di jalan yang sama **sebelum** dan **sesudah** penerapan kebijakan ganjil-genap.

## Uji Hipotesis Parameter Lebih dari Dua Populasi

Digunakan untuk lebih dari dua kelompok sampel. Contoh: Membandingkan rata-rata pendapatan warga di Kota A, Kota B, dan Kota C.

Hipotesis:
*   $H_0: \mu_A = \mu_B = \mu_C$
*   $H_1: \mu_A \ne \mu_B \ne \mu_C$

::: rmdexercise
## Soal Evaluasi 9 {.unnumbered}

1.  Kapan kita menggunakan uji t independen dan kapan menggunakan uji t berpasangan? Berikan contoh kasus perencanaannya! [STP-7.1]{.capaian}
2.  Lakukan uji beda rata-rata untuk data berikut... [STP-7.2]{.capaian}

:::
