# Uji Hipotesis Lebih dari Dua Populasi

## Analisis Variansi (ANOVA)

Ketika kita ingin membandingkan rata-rata dari **lebih dari dua** kelompok populasi, kita menggunakan **Analysis of Variance (ANOVA)**. Jika kita menggunakan uji t berulang kali untuk setiap pasangan kelompok, risiko kesalahan Tipe I (False Positive) akan meningkat. ANOVA mengatasi masalah ini dengan menguji perbedaan secara simultan.

Hipotesis ANOVA Satu Arah (One-Way ANOVA):
*   $H_0: \mu_1 = \mu_2 = \dots = \mu_k$ (Semua rata-rata kelompok sama)
*   $H_1$: Setidaknya ada satu pasang rata-rata yang berbeda.

## Studi Kasus dengan R

Kita ingin membandingkan rata-rata harga tanah di tiga zona: Pusat Kota, Suburban, dan Rural.

```{r bab-9-anova-satu-arah, echo=TRUE}
# Data Contoh
harga_tanah <- c(10, 12, 11, 13, 15, # Pusat
                 8, 9, 7, 8, 10,       # Suburban
                 4, 5, 3, 5, 4)        # Rural
zona <- factor(rep(c("Pusat", "Suburban", "Rural"), each = 5))

data_tanah <- data.frame(harga = harga_tanah, zona = zona)

# ANOVA Satu Arah
model_anova <- aov(harga ~ zona, data = data_tanah)
summary(model_anova)
```

**Interpretasi**:
Jika nilai Pr(>F) pada tabel ANOVA kurang dari 0,05, maka tolak $H_0$. Artinya, terdapat perbedaan signifikan rata-rata harga tanah antar zona tersebut. Untuk mengetahui zona mana yang berbeda, dapat dilanjutkan dengan uji lanjut (Post Hoc Test) seperti Tukey HSD.

```{r bab-9-tukey-hsd, echo=TRUE}
TukeyHSD(model_anova)
```

::: rmdexercise
## Soal Evaluasi 10 {.unnumbered}

1.  Mengapa kita tidak dianjurkan menggunakan uji t berulang kali untuk membandingkan 3 kelompok atau lebih? [STP-7.3]{.capaian}
2.  Apa kesimpulan jika P-value ANOVA > 0,05? [STP-7.4]{.capaian}

:::
