# (APPENDIX) Lampiran {-}

# Tabel Statistik {.unnumbered}

## Tabel Distribusi Normal Standar (Z) {.unnumbered} {#appendix-tabel-normdist}

Tabel berikut menyajikan luas area di bawah kurva distribusi normal standar dari $Z = 0$ hingga nilai $Z$ tertentu, yaitu $P(0 \leq Z \leq z)$.

```{r fig-ilustrasi-z-table, echo=FALSE, fig.align='center', out.width='45%', fig.cap='Luas area yang dicari pada Tabel Distribusi Normal Standar: $P(0 \\leq Z \\leq z)$'}
library(ggplot2)

x <- seq(-3.5, 3.5, length.out = 500)
d <- data.frame(x = x, y = dnorm(x))
z_ex <- 1.5

ggplot(d, aes(x, y)) +
  geom_area(
    data = subset(d, x >= 0 & x <= z_ex),
    aes(y = y), fill = "#2980b9", alpha = 0.75
  ) +
  geom_area(
    data = subset(d, x < 0 | x > z_ex),
    aes(y = y), fill = "#bdc3c7", alpha = 0.4
  ) +
  geom_line(linewidth = 0.9, color = "#2c3e50") +
  geom_vline(xintercept = 0, linetype = "dashed", color = "#7f8c8d", linewidth = 0.5) +
  geom_vline(xintercept = z_ex, linetype = "dashed", color = "#2980b9", linewidth = 0.7) +
  annotate("text",
    x = 0.75, y = 0.12,
    label = "P(0 \u2264 Z \u2264 z)", parse = FALSE,
    color = "#1a5276", size = 3.5, fontface = "bold"
  ) +
  annotate("text",
    x = z_ex, y = -0.018,
    label = "z", parse = TRUE,
    color = "#2980b9", size = 4
  ) +
  annotate("text",
    x = 0, y = -0.018,
    label = "0", parse = FALSE,
    color = "#7f8c8d", size = 4
  ) +
  scale_x_continuous(breaks = NULL) +
  scale_y_continuous(breaks = NULL, expand = expansion(mult = c(0.08, 0.05))) +
  labs(x = "Nilai Z", y = NULL) +
  theme_minimal(base_size = 11) +
  theme(
    panel.grid  = element_blank(),
    axis.line.x = element_line(color = "#2c3e50", linewidth = 0.5)
  )
```

```{r tab-distribusi-z, echo=FALSE, message=FALSE, warning=FALSE}
library(dplyr)
library(kableExtra)

# Z rows: 0.0 to 3.4 in steps of 0.1
# Z cols: second decimal 0.00 to 0.09
z_rows <- seq(0.0, 3.4, by = 0.1)
z_cols <- seq(0.00, 0.09, by = 0.01)

fmt_z <- function(val) formatC(val, digits = 4, format = "f", decimal.mark = ",")

mat_z <- outer(z_rows, z_cols, function(r, c) {
  fmt_z(pnorm(r + c) - pnorm(0))
})

tbl_z <- as.data.frame(mat_z)
colnames(tbl_z) <- formatC(z_cols, digits = 2, format = "f", decimal.mark = ",")
tbl_z <- cbind(
  `z` = formatC(z_rows, digits = 1, format = "f", decimal.mark = ","),
  tbl_z
)

tbl_z |>
  kbl(
    caption  = "Tabel Distribusi Normal Standar $P(0 \\leq Z \\leq z)$",
    align    = c("c", rep("c", length(z_cols))),
    escape   = FALSE,
    booktabs = TRUE
  ) |>
  kable_styling(
    full_width        = FALSE,
    bootstrap_options = c("striped", "hover", "condensed"),
    latex_options     = c("scale_down", "HOLD_position")
  ) |>
  add_header_above(
    c(" " = 1, "Desimal kedua nilai z" = length(z_cols))
  ) |>
  column_spec(1, bold = TRUE) |>
  scroll_box(width = "100%", height = "450px")
```

\FloatBarrier

## Tabel Distribusi $t$ *Student* (Satu Arah) {.unnumbered} {#appendix-tabel-t-1arah}

Tabel berikut menyajikan nilai $t_{kritis}$ pada pengujian satu arah (*one-tailed*) untuk berbagai tingkat signifikansi $\alpha$. Nilai di dalam tabel merepresentasikan batas nilai $t$ yang memiliki luas area sebesar $\alpha$ di ekor kanan sebaran, yaitu $P(t > t_{tabel}) = \alpha$.

```{r fig-ilustrasi-t-table-1arah, echo=FALSE, fig.align='center', out.width='45%', fig.cap='Luas area yang dicari pada Tabel Distribusi t Satu Arah: $P(t > t_{tabel}) = \\alpha$'}
library(ggplot2)

df_ex <- 15
alpha_ex <- 0.05
t_kritis <- qt(1 - alpha_ex, df_ex)

x <- seq(-4.5, 4.5, length.out = 500)
d <- data.frame(x = x, y = dt(x, df_ex))

ggplot(d, aes(x, y)) +
  geom_area(
    data = subset(d, x >= t_kritis),
    aes(y = y), fill = "#8e44ad", alpha = 0.8
  ) +
  geom_area(
    data = subset(d, x < t_kritis),
    aes(y = y), fill = "#bdc3c7", alpha = 0.4
  ) +
  geom_line(linewidth = 0.9, color = "#2c3e50") +
  geom_vline(
    xintercept = t_kritis,
    linetype = "dashed", color = "#8e44ad", linewidth = 0.7
  ) +
  annotate("text",
    x = t_kritis + 1.2, y = 0.05,
    label = "alpha", parse = TRUE,
    color = "#8e44ad", size = 4, fontface = "bold"
  ) +
  annotate("text",
    x = 0, y = 0.15,
    label = "1 - alpha", parse = TRUE,
    color = "#7f8c8d", size = 4
  ) +
  annotate("text",
    x = t_kritis, y = -0.015,
    label = "t[tabel]", parse = TRUE,
    color = "#8e44ad", size = 3.5
  ) +
  scale_x_continuous(breaks = NULL) +
  scale_y_continuous(breaks = NULL, expand = expansion(mult = c(0.08, 0.05))) +
  labs(x = "Nilai t", y = NULL) +
  theme_minimal(base_size = 11) +
  theme(
    panel.grid  = element_blank(),
    axis.line.x = element_line(color = "#2c3e50", linewidth = 0.5)
  )
```

```{r tab-distribusi-t-1arah, echo=FALSE, message=FALSE, warning=FALSE}
library(dplyr)
library(kableExtra)

df_vals <- c(1:119, Inf)
lbl <- c(as.character(1:119), "\u221e")
alpha_1t <- c(0.25, 0.10, 0.05, 0.025, 0.01, 0.005, 0.001)
col_names <- c("0,25", "0,10", "0,05", "0,025", "0,01", "0,005", "0,001")

fmt_t <- function(x) formatC(x, digits = 3, format = "f", decimal.mark = ",")

mat_t1 <- outer(df_vals, alpha_1t, function(df, a) {
  fmt_t(qt(1 - a, df))
})

tbl_t1 <- as.data.frame(mat_t1)
colnames(tbl_t1) <- col_names
tbl_t1 <- cbind(`df` = lbl, tbl_t1)

tbl_t1 |>
  kbl(
    caption  = "Tabel Distribusi t *Student* (Satu Arah / *One-tailed*)",
    align    = c("c", rep("c", length(alpha_1t))),
    escape   = FALSE,
    booktabs = TRUE
  ) |>
  kable_styling(
    full_width        = FALSE,
    bootstrap_options = c("striped", "hover", "condensed"),
    latex_options     = c("scale_down", "HOLD_position")
  ) |>
  add_header_above(c(" " = 1, "Tingkat Signifikansi $\\alpha$" = length(alpha_1t)), escape = FALSE) |>
  column_spec(1, bold = TRUE) |>
  scroll_box(width = "100%", height = "450px")
```

\FloatBarrier

## Tabel Distribusi $t$ *Student* (Dua Arah) {.unnumbered} {#appendix-tabel-t-2arah}

Tabel berikut menyajikan nilai $t_{kritis}$ pada pengujian dua arah (*two-tailed*) untuk berbagai tingkat signifikansi $\alpha$. Nilai di dalam tabel merepresentasikan nilai $t$ yang membatasi luas area total sebesar $\alpha$ di kedua ekor sebaran, yaitu $P(|t| > t_{tabel}) = \alpha$.

```{r fig-ilustrasi-t-table-2arah, echo=FALSE, fig.align='center', out.width='45%', fig.cap='Luas area yang dicari pada Tabel Distribusi t Dua Arah: $P(|t| > t_{tabel}) = \\alpha$'}
library(ggplot2)

df_ex <- 15
alpha_ex <- 0.05
t_kritis <- qt(1 - alpha_ex/2, df_ex)

x <- seq(-4.5, 4.5, length.out = 500)
d <- data.frame(x = x, y = dt(x, df_ex))

ggplot(d, aes(x, y)) +
  geom_area(
    data = subset(d, x >= t_kritis),
    aes(y = y), fill = "#d35400", alpha = 0.8
  ) +
  geom_area(
    data = subset(d, x <= -t_kritis),
    aes(y = y), fill = "#d35400", alpha = 0.8
  ) +
  geom_area(
    data = subset(d, x > -t_kritis & x < t_kritis),
    aes(y = y), fill = "#bdc3c7", alpha = 0.4
  ) +
  geom_line(linewidth = 0.9, color = "#2c3e50") +
  geom_vline(
    xintercept = c(-t_kritis, t_kritis),
    linetype = "dashed", color = "#d35400", linewidth = 0.7
  ) +
  annotate("text",
    x = t_kritis + 1.2, y = 0.05,
    label = "alpha/2", parse = TRUE,
    color = "#d35400", size = 4, fontface = "bold"
  ) +
  annotate("text",
    x = -(t_kritis + 1.2), y = 0.05,
    label = "alpha/2", parse = TRUE,
    color = "#d35400", size = 4, fontface = "bold"
  ) +
  annotate("text",
    x = 0, y = 0.15,
    label = "1 - alpha", parse = TRUE,
    color = "#7f8c8d", size = 4
  ) +
  annotate("text",
    x = t_kritis, y = -0.015,
    label = "t[tabel]", parse = TRUE,
    color = "#d35400", size = 3.5
  ) +
  annotate("text",
    x = -t_kritis, y = -0.015,
    label = "-t[tabel]", parse = TRUE,
    color = "#d35400", size = 3.5
  ) +
  scale_x_continuous(breaks = NULL) +
  scale_y_continuous(breaks = NULL, expand = expansion(mult = c(0.08, 0.05))) +
  labs(x = "Nilai t", y = NULL) +
  theme_minimal(base_size = 11) +
  theme(
    panel.grid  = element_blank(),
    axis.line.x = element_line(color = "#2c3e50", linewidth = 0.5)
  )
```

```{r tab-distribusi-t-2arah, echo=FALSE, message=FALSE, warning=FALSE}
library(dplyr)
library(kableExtra)

df_vals <- c(1:119, Inf)
lbl <- c(as.character(1:119), "\u221e")
alpha_2t <- c(0.50, 0.20, 0.10, 0.05, 0.02, 0.01, 0.002)
col_names <- c("0,50", "0,20", "0,10", "0,05", "0,02", "0,01", "0,002")

fmt_t <- function(x) formatC(x, digits = 3, format = "f", decimal.mark = ",")

mat_t2 <- outer(df_vals, alpha_2t, function(df, a) {
  fmt_t(qt(1 - a/2, df))
})

tbl_t2 <- as.data.frame(mat_t2)
colnames(tbl_t2) <- col_names
tbl_t2 <- cbind(`df` = lbl, tbl_t2)

tbl_t2 |>
  kbl(
    caption  = "Tabel Distribusi t *Student* (Dua Arah / *Two-tailed*)",
    align    = c("c", rep("c", length(alpha_2t))),
    escape   = FALSE,
    booktabs = TRUE
  ) |>
  kable_styling(
    full_width        = FALSE,
    bootstrap_options = c("striped", "hover", "condensed"),
    latex_options     = c("scale_down", "HOLD_position")
  ) |>
  add_header_above(c(" " = 1, "Tingkat Signifikansi $\\alpha$" = length(alpha_2t)), escape = FALSE) |>
  column_spec(1, bold = TRUE) |>
  scroll_box(width = "100%", height = "450px")
```

\FloatBarrier

## Tabel Distribusi F ($\alpha = 10\%$) {.unnumbered} {#appendix-tabel-f-5}

Tabel berikut menyajikan nilai $F_{kritis}$ pada tingkat signifikansi $\alpha = 10\%$, yaitu nilai $F$ yang membatasi luas area sebesar 10% di ekor kanan distribusi F, $P(F > F_{tabel}) = 0{,}10$.

```{r fig-ilustrasi-f-table-10, echo=FALSE, fig.align='center', out.width='45%', fig.cap='Luas area yang dicari pada Tabel Distribusi F ($\\alpha = 10\\%$): $P(F > F_{tabel}) = 0{,}10$'}
library(ggplot2)

df1 <- 5
df2 <- 20
alpha <- 0.10
f_kritis <- qf(1 - alpha, df1, df2)

x <- seq(0, 6, length.out = 500)
d <- data.frame(x = x, y = df(x, df1, df2))

ggplot(d, aes(x, y)) +
  geom_area(
    data = subset(d, x >= f_kritis),
    aes(y = y), fill = "#e74c3c", alpha = 0.8
  ) +
  geom_area(
    data = subset(d, x < f_kritis),
    aes(y = y), fill = "#bdc3c7", alpha = 0.4
  ) +
  geom_line(linewidth = 0.9, color = "#2c3e50") +
  geom_vline(
    xintercept = f_kritis,
    linetype = "dashed", color = "#e74c3c", linewidth = 0.7
  ) +
  annotate("text",
    x = f_kritis + 1, y = 0.06,
    label = "alpha == 0.10", parse = TRUE,
    color = "#c0392b", size = 3.5, fontface = "bold"
  ) +
  annotate("text",
    x = 1.3, y = 0.15,
    label = "1 - alpha == 0.90", parse = TRUE,
    color = "#7f8c8d", size = 3.2
  ) +
  annotate("text",
    x = f_kritis, y = -0.018,
    label = "F[tabel]", parse = TRUE,
    color = "#c0392b", size = 3.5
  ) +
  scale_x_continuous(breaks = NULL) +
  scale_y_continuous(breaks = NULL, expand = expansion(mult = c(0.08, 0.05))) +
  labs(x = "Nilai F", y = NULL) +
  theme_minimal(base_size = 11) +
  theme(
    panel.grid  = element_blank(),
    axis.line.x = element_line(color = "#2c3e50", linewidth = 0.5)
  )
```

```{r tab-distribusi-f-10persen, echo=FALSE, message=FALSE, warning=FALSE}
library(dplyr)
library(kableExtra)

dfb_vals <- c(1:30, 40, 60, 120, 1000)
dfw_vals <- c(1:30, 40, 60, 120, 1000)
lbl <- c(as.character(1:30), "40", "60", "120", "\u221e")

fmt_f <- function(x) formatC(x, digits = 2, format = "f", decimal.mark = ",")

mat_f10 <- outer(dfw_vals, dfb_vals, function(dfw, dfb) {
  fmt_f(qf(0.90, dfb, dfw))
})

tbl_f10 <- as.data.frame(mat_f10)
colnames(tbl_f10) <- lbl
tbl_f10 <- cbind(`dfw` = lbl, tbl_f10)

tbl_f10 |>
  kbl(
    caption  = "Tabel Distribusi F pada Tingkat Signifikansi $\\alpha = 10\\%$",
    align    = c("c", rep("c", length(dfb_vals))),
    escape   = FALSE,
    booktabs = TRUE
  ) |>
  kable_styling(
    full_width        = FALSE,
    bootstrap_options = c("striped", "hover", "condensed"),
    latex_options     = c("scale_down", "HOLD_position"),
    font_size         = 10
  ) |>
  add_header_above(c(" " = 1, "dfb" = length(dfb_vals))) |>
  column_spec(1, bold = TRUE) |>
  scroll_box(width = "100%", height = "450px")
```

\FloatBarrier

## Tabel Distribusi F ($\alpha = 5\%$) {.unnumbered} {#appendix-tabel-f-10}

Tabel berikut menyajikan nilai $F_{kritis}$ pada tingkat signifikansi $\alpha = 5\%$, yaitu nilai $F$ yang membatasi luas area sebesar 5% di ekor kanan distribusi F, $P(F > F_{tabel}) = 0{,}05$.

```{r fig-ilustrasi-f-table-05, echo=FALSE, fig.align='center', out.width='45%', fig.cap='Luas area yang dicari pada Tabel Distribusi F ($\\alpha = 5\\%$): $P(F > F_{tabel}) = 0{,}05$'}
library(ggplot2)

df1 <- 5
df2 <- 20
alpha <- 0.05
f_kritis <- qf(1 - alpha, df1, df2)

x <- seq(0, 6, length.out = 500)
d <- data.frame(x = x, y = df(x, df1, df2))

ggplot(d, aes(x, y)) +
  geom_area(
    data = subset(d, x >= f_kritis),
    aes(y = y), fill = "#e74c3c", alpha = 0.8
  ) +
  geom_area(
    data = subset(d, x < f_kritis),
    aes(y = y), fill = "#bdc3c7", alpha = 0.4
  ) +
  geom_line(linewidth = 0.9, color = "#2c3e50") +
  geom_vline(
    xintercept = f_kritis,
    linetype = "dashed", color = "#e74c3c", linewidth = 0.7
  ) +
  annotate("text",
    x = f_kritis + 1, y = 0.06,
    label = "alpha == 0.05", parse = TRUE,
    color = "#c0392b", size = 3.5, fontface = "bold"
  ) +
  annotate("text",
    x = 1.3, y = 0.15,
    label = "1 - alpha == 0.95", parse = TRUE,
    color = "#7f8c8d", size = 3.2
  ) +
  annotate("text",
    x = f_kritis, y = -0.018,
    label = "F[tabel]", parse = TRUE,
    color = "#c0392b", size = 3.5
  ) +
  scale_x_continuous(breaks = NULL) +
  scale_y_continuous(breaks = NULL, expand = expansion(mult = c(0.08, 0.05))) +
  labs(x = "Nilai F", y = NULL) +
  theme_minimal(base_size = 11) +
  theme(
    panel.grid  = element_blank(),
    axis.line.x = element_line(color = "#2c3e50", linewidth = 0.5)
  )
```

```{r tab-distribusi-f-5persen-lampiran, echo=FALSE, message=FALSE, warning=FALSE}
library(dplyr)
library(kableExtra)

dfb_vals <- c(1:30, 40, 60, 120, 1000)
dfw_vals <- c(1:30, 40, 60, 120, 1000)
lbl <- c(as.character(1:30), "40", "60", "120", "\u221e")

fmt_f <- function(x) formatC(x, digits = 2, format = "f", decimal.mark = ",")

mat_f05 <- outer(dfw_vals, dfb_vals, function(dfw, dfb) {
  fmt_f(qf(0.95, dfb, dfw))
})

tbl_f05 <- as.data.frame(mat_f05)
colnames(tbl_f05) <- lbl
tbl_f05 <- cbind(`dfw` = lbl, tbl_f05)

tbl_f05 |>
  kbl(
    caption  = "Tabel Distribusi F pada Tingkat Signifikansi $\\alpha = 5\\%$",
    align    = c("c", rep("c", length(dfb_vals))),
    escape   = FALSE,
    booktabs = TRUE
  ) |>
  kable_styling(
    full_width        = FALSE,
    bootstrap_options = c("striped", "hover", "condensed"),
    latex_options     = c("scale_down", "HOLD_position"),
    font_size         = 10
  ) |>
  add_header_above(c(" " = 1, "dfb" = length(dfb_vals))) |>
  column_spec(1, bold = TRUE) |>
  scroll_box(width = "100%", height = "450px")
```
